【裁判字號】    94,重上,483
【裁判日期】    950509
【裁判案由】    確認優先購買權存在
【裁判全文】
臺灣高等法院民事判決                 94年度重上字第483號
上  訴  人  丙○○
訴訟代理人  楊嘉中律師
被 上訴 人  乙○○
            己○○
            丁○○
            戊○○
            甲○○
共      同
訴訟代理人  呂傳勝律師
上列當事人間確認優先承買權存在等事件，上訴人對於中華民國
94年7月29日臺灣臺北地方法院93年度重訴字第1244號第一審判
決提起上訴，本院於95年4月25日言詞辯論終結，判決如下：
    主      文
上訴駁回。
第二審訴訟費用由上訴人負擔。
    事實及理由
一、上訴人主張：上訴人為台北縣新店市○○段3城小段83地號
    、同所83-1地號、86地號、88地號、89地號、92地號如附表
    所示等土地（下稱系爭土地）之承租人，與被上訴人己○○
    、丁○○於民國79年6月6日訂有「租期79.7.1-81.6.30」之
    土地租賃契約書，且於35年左右在系爭土地上即有建物存在
    ，並設有戶籍，上訴人就系爭土地有租地建屋關係，於前開
    租期屆滿之時，上訴人仍為租賃物之使用，被上訴人並無反
    對之意思。88年3月8日上訴人與被上訴人己○○簽定貸款協
    議書，約定被上訴人己○○土地持分部分出租予上訴人，租
    金每月新台幣 (下同)3,000 元，並由被上訴人己○○應繳
    之利息中抵付，故上訴人與被上訴人之租地建屋關係迄今仍
    然存在。惟被上訴人己○○於92年10月9日移轉系爭83地號
    、83-1地號等土地各應有部分1/2予被上訴人乙○○；並於
    92年10月22日移轉系爭89地號土地應有部分1/2予被上訴人
    甲○○；被上訴人己○○、戊○○於92年10月9日各移轉系
    爭86地號土地之應有部分1/2予被上訴人乙○○；被上訴人
    丁○○於92年10月9日移轉系爭88地號土地所有權全部予被
    上訴人乙○○；被上訴人戊○○、丁○○於92年10月22日各
    移轉系爭92地號土地應有部分1/2予被上訴人甲○○。均未
    依法以書面通知上訴人，嗣被上訴人甲○○再將前述購得之
    土地，於92年10月22日出售予被上訴人乙○○，上訴人爰依
    土地法第104條、民法第426條之2主張優先購買權云云（原
    審為上訴人敗訴之判決）。並聲明：(一)原判決廢棄。(二)確認
    上訴人就附表所示土地（含附表備註欄所載）有優先購買權
    法律關係存在。(三)被上訴人乙○○及甲○○就附表所示土地
    所為之所有權移轉登記應予塗銷。(四)被上訴人己○○、丁○
    ○及戊○○應就附表所示之土地以附表附註欄相同價額與上
    訴人補定書面契約，並協同辦理所有權移轉登記與上訴人。
二、被上訴人則以：上訴人提出之土地租賃契約所載租賃標的為
    台北縣店市○○段○○段88、89、83地號2筆各1/2，及同所
    86地號1筆土地全部，與上訴人主張優先購買權之土地地號
    不同；又該契約所載租賃期限為79年7月1日起至81年6月30
    日止，其第4條第2項約定：「租賃期限屆滿若徵得出租人同
    意尚得續約。」，因而無民法不定期租賃之適用；另被上訴
    人己○○、丁○○並未在系爭土地租賃契約簽名，且系爭土
    地租賃契約第4條第3項明載「承租人不得私自在該租用土地
    申請建照。」，業已限制承租人不得申請建屋，顯非租地建
    屋之基地租賃。又貸款協議書第3條約定「本筆土地己○○
    持有部分，出租於丙○○使用」，亦非基地租賃之約定。而
    系爭83地號、86地號等土地上之建物，僅係以鐵皮搭蓋之棚
    架，並以鐵絲網、塑膠布、鐵皮圍繞充作養貓場，不足以遮
    蔽風雨，顯非供人居住之用以建築房屋之基地租賃。上訴人
    於92年9月30日將其所有系爭83地號、88地號土地應有部分
    1/2出賣予被上訴人乙○○；被上訴人乙○○另向被上訴人
    己○○、廖大均購買上開2筆其餘1/2，況且被上訴人乙○○
    、甲○○向被上訴人己○○、戊○○、丁○○購買系爭土地
    ，均係透過上訴人之仲介，上訴人且於訂立買賣契約時在場
    ，顯係拋棄優先購買權，倘再主張優先購買權即違反誠信原
    則等語，資為抗辯。並聲明：上訴駁回。
三、兩造不爭執部分：
  (一)上訴人現為系爭83地號、83-1地號、88地號、89地號等土地
    共有人，應有部分均為1/2。
  (二)被上訴人己○○將系爭83地號、83-1地號應有部分各1/2；
    被上訴人己○○、戊○○將共有之系爭86地號土地全部；被
    上訴人丁○○將系爭88地號應有部分1/2，移轉予被上訴人
    乙○○，均未以書面通知上訴人行使優先承買權。
  (三)被上訴人己○○將系爭89地號應有部分1/2；被上訴人戊○
    ○、丁○○將共有之系爭92地號土地全部，移轉予被上訴人
    甲○○，均未以書面通知上訴人。嗣被上訴人甲○○再將前
    開取得之土地所有權移轉予被上訴人乙○○。
四、上訴人係依據土地法第104條、民法第426條之2主張就系爭
    土地有優先購買權，則上訴人在系爭土地是否有租地建屋關
    係，厥為本件爭點所在。本院查：
  (一)按民法第451條所定出租人於租期屆滿後須即表示反對之意
    思始生阻止續租之效力，意在防止出租人於租期屆滿後明知
    承租人就租賃物繼續使用收益，而無反對之表示過後忽又主
    張租賃關係消滅，使承租人陷於窘境而設，並非含有必須於
    租期屆滿時，始得表示反對之意義存在，故於訂約之際，訂
    明期滿後絕不續租或續租應另訂契約者，仍難謂不發生阻止
    續租之效力（最高法院55年台上字第276號判例意旨參照）
    。上訴人所提79年6月6日上訴人與被上訴人己○○、丁○○
    訂立之土地租賃契約書第4條第2項載明：「租賃期限屆滿若
    徵得出租人同意尚得續約，惟若期滿不同意續約時，承租人
    應即將土地地上物遷讓交還土地，不得向出租人請求任何費
    用或補償。」等語，已訂明期滿後不再續租，如欲續租需另
    訂契約。該租賃契約書第2條亦約定：「租賃期限自民國79
    年7月1日起至81年6月30日止計2年」（原審卷(一)第8頁）。
    依上述最高法院判例意旨，上訴人與被上訴人己○○、丁○
    ○間之租賃關係早於81年6月30日期限屆滿時消滅，並不當
    然發生續約之效力。至於上訴人與己○○以同所83地號共同
    向台北縣新店地區農會貸款，約定己○○持有部分（按此筆
    土地於辦理貸款時，己○○與上訴人各有應有部分1/2）出
    租與上訴人使用，租金每月3,000元，由己○○應繳之利息
    中抵付，而於88年3月8日所立貸款協議書（原審卷(一)第10頁
    ），係共有人間就貸款利息分擔所為之約定，至於己○○持
    有部分出租與上訴人使用之約定，該出租之目的並未載明係
    供建屋基地之用，自無土地法第104條、民法第426條之2適
    用之餘地，上訴人據上開2紙契約主張優先購買權存在云云
    ，核非有據。
  (二)又上訴人於92年9月30日將其對系爭83、88地號土地應有部
    分各1/2出賣給被上訴人乙○○，此有上開地號土地買賣契
    約書影本一份在卷可憑（原審卷(一)第34、35頁），而被上訴
    人乙○○向上訴人承買其全部應有部分後，始再向被上訴人
    己○○、丁○○購買其餘應有部分1/2，是上訴人既將其共
    有之系爭83、88地號土地應有部分1/2售讓乙○○，雖尚未
    為所有權移轉登記，但足認其顯已捨棄對系爭83、88地號土
    地之優先購買權，自不得再本於系爭83、88地號土地共有人
    之地位主張優先購買權，始與優先承買之意旨相符。
  (三)查民法第426條之2立法意旨乃在於建築基地之出租人將基地
    出賣於第三人時，承租人之租賃權雖繼續存在，然其使用與
    所有仍不能合一，為達到使用與所有合一之目的，促進物之
    利用並減少糾紛，乃參照土地法第104條之規定，訂定以出
    賣人應以書面通知優先承買權人。故依土地法第104條及民
    法第426條之2之規定，租地建屋之出租人於出售出租之土地
    時，應以書面通知承租人優先承買，否則其出賣之效力不得
    對抗承租人。惟按行使權利，履行義務，應依誠實及信用方
    法，民法第148條第2項定有明文。故享有權利者在相當期間
    內不行使其權利，並因其行為造成特殊情況，足以引起義務
    人之正當信任，認為權利人已不欲行使其權利，而權利人再
    為行使時，應認為有違誠信原則，得因義務人之抗辯，使其
    權利歸於消滅。如前所述，上訴人就系爭土地已無租賃關係
    存在；縱認上訴人仍可基於租賃關係而有優先承買權，然證
    人即代書林靜茹於原審證稱：「（問：有無承辦本件不動產
    的買賣？）有。分4件契約，同一天簽立原告與被告己○○
    、丁○○、戊○○分別出售給乙○○及甲○○的契約共3份
    ，之後再簽立乙○○與甲○○間的契約，‧‧」、「（問：
    為何幫他們簽立該契約？）他們打電話給我，我回到事務所
    時，有甲○○、乙○○、丙○○、己○○、戊○○都在場，
    他們說要辦理本件的買賣，他們都已經講好買賣的標的及價
    格，我是先簽甲○○的部分，再簽乙○○，再簽丙○○。」
    、「（問：當時丙○○是否知悉被告要出售的土地他為共有
    人之一？）我認為他知道，且他們有談到要己○○付給丙○
    ○買賣的仲介費。」等語（原審卷(二)第85、86頁）。亦足認
    縱使上訴人得以租地建屋為由，對出賣人即被上訴人己○○
    、丁○○、戊○○就系爭土地主張優先承買權，惟上訴人係
    被上訴人間有關系爭土地買賣之仲介者，並於簽訂買賣契約
    時在場，上訴人既於簽訂系爭土地買賣契約時在場參與其事
    ，若欲行使優先承買權，於簽約當時即可為之，使法律關係
    及早確定。被上訴人己○○、丁○○、戊○○認無再對上訴
    人為是否行使優先承買通知之必要，與社會經驗法則相符，
    核屬可採。足認被上訴人主張上訴人已放棄對系爭土地之優
    先承買權等語，信而有徵；上訴人事後再行主張其得行使優
    先承買權云云，顯有違誠信原則，不足採憑。
五、綜上所述，上訴人本於土地法第104條及民法第426條之2規
    定，請求(一)確認上訴人就附表所示土地有優先購買權。(二)被
    上訴人乙○○及甲○○就附表所示土地所為之所有權移轉登
    記應予塗銷。(三)被上訴人己○○、丁○○及戊○○應就附表
    所表示之土地以附表附註欄相同價額與上訴人補定書面契約
    ，並協同辦理所有權移轉登記與上訴人，為無理由，應予駁
    回。原審為上訴人敗訴之判決，並無不合。上訴意旨仍執前
    辭，指摘原判決不當，求予廢棄改判，為無理由。
六、兩造其餘之攻擊或防禦方法及未經援用之證據，經本院審酌
    後，認均不足以影響判決之結果，無逐一論述之必要。併此
    敘明。
七、據上論結，本件上訴為無理由，依民事訴訟法第449條第1項
    、第78條，判決如主文。
中    華    民    國    95    年    5     月    9     日
            民事第四庭      審判長法  官  張劍男
                                  法  官  丁蓓蓓
                                  法  官  游明仁
正本係照原本作成。
如不服本判決，應於收受送達後20日內向本院提出上訴書狀，其
未表明上訴理由者，應於提出上訴後20日內向本院補提理由書狀
（均須按他造當事人之人數附繕本）上訴時應提出委任律師或具
有律師資格之人之委任狀；委任有律師資格者，另應附具律師資
格證書及釋明委任人與受任人有民事訴訟法第466條之1第一項但
書或第二項（詳附註）所定關係之釋明文書影本。
中    華    民    國    95    年    5    月     10    日
                                  書記官  于  誠
附註：
民事訴訟法第466條之1（第一項、第二項）：
對於第二審判決上訴，上訴人應委任律師為訴訟代理人。但上訴
人或其他法定代理人具有律師資格者，不在此限。
上訴人之配偶、三親等內之血親、二親等內之姻親，或上訴人為
法人、中央或地方機關時，其所屬專任人員具有律師資格並經法
院認為適當者，亦得為第三審訴訟代理人。


司法院資訊處製作；財團法人民間司法改革基金會備份。
